臺灣高等法院刑事判決
110年度上訴字第3262號
上  訴  人  臺灣士林地方檢察署檢察官
被      告  黃文發




上列上訴人因被告妨害公務等案件，不服臺灣士林地方法院109
年度訴字第89號，中華民國110年9月9日第一審判決（聲請簡易
判決處刑案號：臺灣士林地方檢察署108年度偵緝字第879號），
提起上訴，本院判決如下：
    主  文
上訴駁回。
    理  由
一、本案經本院審理結果，認第一審判決對被告黃文發為無罪之
    諭知，核無不當，應予維持，並引用第一審判決書記載之證
    據及理由（如附件）。
二、檢察官上訴意旨略以：
㈠、原審判決以卷內所附系爭報紙A4版上載「台奸」之「台」字
    ，與卷內所附「刑事被告聲請檢閱卷證聲請狀」上所載「台
    」字特徵、筆順、筆勢、轉折、勾勒方式及其神韻均有所不
    同，而認系爭報紙A4版上之「台奸」、「共產黨」、「中間
    人」等文字非被告所書寫，並為無罪之諭知。然查，本案未
    經鑑定機關為鑑定，卷內亦未見被告提供之其餘書寫素材以
    供比對，原審判決僅以被告單次書寫之單一字體，遽認系爭
    報紙A4版上所載「台奸」、「共產黨」、「中間人」等文字
    均非被告所書寫，認事用法顯有違誤。
㈡、證人林怡君已明確證稱108年3月1日下午因在監視器內發覺被
    告有劃記報紙行為，始至5樓閱報區制止被告等語，且被告
    於108年3月1日確有劃記系爭報紙行為，亦有原審勘驗筆錄
    及卷附影像光碟等在卷可查。又被告屢次在臺北市立圖書館
    延平分館內劃記報紙等情，業經證人詹雅婷、林怡君證述明
    確，原審判決徒以證人詹雅婷、林怡君未實際見聞被告在系
    爭報紙A4版書寫「台奸」、「共產黨」、「中間人」等文字
    之行為，而認上開文字均非被告書寫，顯與經驗法則有違。
㈢、綜上所述，原判決認事用法尚嫌未洽，爰請將原判決撤銷，
    更為適當合法之判決。
三、按刑事有罪判決，須以無合理懷疑（或超越合理懷疑）之有
    罪確信為前提，且檢察官就被告犯罪事實，應負舉證責任，
    並指出證明之方法，刑事訴訟法第161條第1項定有明文，是
    檢察官對於起訴之犯罪事實，應負提出證據及說服之實質舉
    證責任，倘檢察官所提出之證據，不足為被告有罪之積極證
    明，或其指出證明之方法，無從說服法院以形成被告有罪之
    心證，自應為被告無罪判決之諭知，以落實無罪推定原則與
    證據裁判主義。　
四、本院之判斷：
㈠、本案原審當庭勘驗檔名為「0000000讀者劃記報紙-1」之影像
    檔結果，僅見被告在系爭報紙之C4版面畫線（見原審訴字卷
    第375至376頁之勘驗筆錄及第401-1至401-3頁之錄影畫面擷
    圖），並未見到被告有在系爭報紙A4版面書寫上開被訴文字
    之行為；證人林怡君於原審亦證稱：108年3月1日當天我跟
    另一名同仁值一樓服務台，閱報區在五樓，我是透過監視器
    看到被告的手拿著東西在比劃，畫面中他是畫線還是寫字，
    我印象已經很模糊，也不記得被告當時是書寫哪份報紙，我
    到5樓閱報區查看後，被告已經沒有畫了等語（見原審訴字
    卷第387頁），是依證人林怡君上開所證，亦無法確認被告
    有在系爭報紙A4版面書寫「台奸」、「共產黨」、「中間人
    」等文字甚明。
㈡、又系爭報紙經本院送請法務部調查局鑑定筆跡結果，認參考
    資料不足，無法鑑定此情，有法務部調查局111年7月14日調
    科貳字第11103215710號函在卷可參（見本院卷第117至118
    頁），是亦無法由此證據方法證明系爭報紙A4版面之「台奸
    」、「共產黨」、「中間人」等文字為被告所書寫。　　
㈢、雖證人林怡君於原審證稱被告曾多次在臺北市立圖書館延平
    分館內劃記報紙（見原審訴字卷第387頁），證人詹雅婷於
    原審也證稱其到職時館員有告知被告會在報紙上畫線或寫字
    等語（見原審訴字卷第377頁），但證人詹雅婷已明確證稱
    其案發當日並不在場（見原審訴字卷第380頁），自無從證
    明系爭報紙A4版面上開文字是否為被告書寫，且觀之系爭報
    紙A4版面上，除被訴之「台奸」、「共產黨」、「中間人」
    等文字外，另有「神話」、「終会」等文字，兩者是否為同
    一人所書寫，並非無疑，參以證人詹雅婷於原審證稱：館內
    報紙是提供公眾使用的，收回來時有看到少部分字跡是不同
    的，所以可能是不一樣的人會在上面寫字等語（見原審訴字
    卷第379頁），則縱使被告前曾有於報紙上劃記之行為，但
    案發當日在系爭報紙A4版面上之「台奸」、「共產黨」、「
    中間人」等文字實亦有可能是他人所書寫，尚不能僅因被告
    曾有在系爭報紙C4版面之劃記動作，及前曾於其他報紙上有
    劃記或書寫之行為，即逕認系爭報紙A4版面上之上開文字必
    定為被告所書寫。
㈣、綜上所述，被告固有在系爭報紙C4版面上畫線之行為，但不
    能以此即認該報紙A4版面上之「台奸」、「共產黨」、「中
    間人」等文字亦為被告所書寫，尚不能排除是遭他人書寫之
    可能性，是本案依檢察官所提出之證據及現存卷證資料，既
    不足以證明被告有公訴意旨所指刑法第138條之毀損公務員
    職務上執掌之文書、同法第354條之毀損他人物品等犯行，
    依罪疑有利於被告之原則，即應為有利於被告之認定。檢察
    官上訴意旨既未能再積極舉證被告確有公訴意旨所指上開犯
    行，原審同上見解，而為無罪之諭知，經核並無違誤，應予
    維持。檢察官上訴意旨猶執前詞指摘原判決證據取捨及認定
    不當，其上訴非有理由，應予駁回。
㈤、本案既已為有利於被告之無罪認定，待證事實已臻明瞭，是
    被告聲請傳喚證人蔡啟文、詹雅婷、林鈺芸、林怡君及臺北
    市立圖書館館長等人到庭作證，即無再調查必要，附此敘明
    。
據上論斷，應依刑事訴訟法第368條、第373條，判決如主文。
本案經檢察官蔡啟文聲請簡易判決處刑，檢察官蔡顯鑫到庭執行
職務。
中　　華　　民　　國　　111 　年　　8 　　月　　30　　日
                  刑事第二十庭  審判長法　官  張紹省
                                      法　官  蕭世昌
                                      法　官  吳祚丞
以上正本證明與原本無異。
被告不得上訴。
檢察官如不服本判決，應於收受送達後20日內向本院提出上訴書
狀，惟須受刑事妥速審判法第9條限制。其未敘述上訴之理由者
，並得於提起上訴後20日內向本院補提理由書(均須按他造當事
人之人數附繕本)「切勿逕送上級法院」。
刑事妥速審判法第9條：
除前條情形外，第二審法院維持第一審所為無罪判決，提起上訴
之理由，以下列事項為限：
一、判決所適用之法令牴觸憲法。
二、判決違背司法院解釋。
三、判決違背判例。
刑事訴訟法第 377 條至第 379 條、第 393 條第 1 款之規定，
於前項案件之審理，不適用之。
                                      書記官  莫佳樺
中　　華　　民　　國　　111 　年　　8 　　月　　30　　日
附件：
            臺灣士林地方法院刑事判決　　　　　
                                       109年度訴字第89號
公　訴　人　臺灣士林地方檢察署檢察官
被　　　告　黃文發　
                    
                    
                     
                    
上列被告因妨害公務等案件，經檢察官聲請簡易判決處刑（108
年度偵緝字第879 號），因本院內湖簡易庭受理後（108 年度湖
簡字第438 號）認不宜以簡易判決處刑，簽移本院改依通常程序
審理，本院判決如下：
    主  文
黃文發無罪。
    理  由
一、公訴意旨略以：被告黃文發基於妨害公務、毀損犯意，於民
    國108 年3 月1 日某時，在臺北市○○區○○街00號臺北市立圖
    書館延平分館（下稱延平分館），於該圖書館所提供屬於公
    務員掌管的蘋果日報（下稱系爭報紙）A4版、標題「星馬接
    單遭酸韓：用按讚取代暗箭」一文所附韓國瑜受訪照片的頭
    像上，書寫「台奸」、「共產黨」、「中間人」字樣，而毀
    損該圖片文書，且致令不堪用。因認被告涉犯刑法第138 條
    之毀損公務員職務上執掌之文書罪嫌、同法第354 條之毀損
    他人物品罪嫌等語。
二、按犯罪事實應依證據認定之，無證據不得認定犯罪事實；又
    不能證明被告犯罪者，應諭知無罪之判決，刑事訴訟法第15
    4 條第2 項、第301 條第1 項分別定有明文。次按認定犯罪
    事實所憑之證據，雖不以直接證據為限，間接證據亦包括在
    內，然而無論直接證據或間接證據，其為訴訟上之證明，須
    於通常一般之人均不致有所懷疑，而得確信其為真實之程度
    者，始得據為有罪之認定，倘其證明尚未達到此一程度，而
    有合理之懷疑存在，無從使事實審法院得有罪之確信時，即
    應為被告無罪之判決（最高法院76年台上字第4986號判例意
    旨參照）。再按檢察官就被告犯罪事實，應負舉證責任，並
    指出證明之方法，刑事訴訟法第161 條第1 項亦有明文規定
    。因此，檢察官對於起訴之犯罪事實，應負提出證據及說服
    之實質舉證責任；倘其所提出之證據，不足為被告有罪之積
    極證明，或其闡明之證明方法，無從說服法官以形成被告有
    罪之心證，基於無罪推定之原則，自應為被告無罪判決之諭
    知（最高法院92年台上字第128 號判例意旨參照）。
三、公訴意旨認被告黃文發涉犯刑法第138 條之毀損公務員職務
    上執掌之文書罪嫌、同法第354 條之毀損他人物品罪嫌，無
    非係以告訴代理人詹雅婷於警詢及偵查時之指述、卷附之系
    爭報紙1 份及案發過程錄影光碟1 片為其主要論據。
四、訊據被告堅詞否認有何毀損公務員職務上執掌之文書及毀損
    他人物品等犯行，辯稱：系爭報紙上之「台奸」、「共產黨
    」、「中間人」等文字不是我寫的，這些字不是我的，我在
    系爭報紙A2版那邊有劃線，但這只是要增加記憶，且檢察官
    已經不起訴此部分，我並沒有任何的破壞等語。經查：
（一）被告於108 年3 月1 日某時，有在延平分館閱覽該圖書館
      所提供之系爭報紙乙節，業據證人即前延平分館館員林鈺
      芸於警詢時、證人即前延平分館館員林怡君於警詢及本院
      審理時均證述甚詳（見本院109 年度訴字第89號卷【下稱
      本院卷】第178 、184 、386 至387 頁），並有系爭報紙
      1 份、監視器錄影畫面及手機拍攝畫面之光碟1 片（上開
      證物均置於臺灣士林地方檢察署108 年度偵字第6351號卷
      【下稱偵卷】證物袋內）、本院勘驗筆錄1 份及擷圖3 張
      在卷可參（見本院卷第375 至376 、401-1 至401-3 頁）
      ，是此部分之事實，首堪認定。
（二）公訴意旨雖認被告於上開時地有在系爭報紙A4版、標題「
      星馬接單遭酸韓：用按讚取代暗箭」一文所附韓國瑜受訪
      照片的頭像上，書寫「台奸」、「共產黨」、「中間人」
      字樣。然查，觀諸偵卷內附之系爭報紙A4版上載「台奸」
      之「台」字，與被告在本院卷內所提之「刑事被告聲請檢
      閱卷證聲請狀」（見本院卷第248-1 頁）上載之「台」字
      ，以肉眼觀察方式詳予比對結果，前開系爭報紙A4版上「
      台」字之特徵、筆順、筆勢、轉折、勾勒方式及其神韻，
      確與「刑事被告聲請檢閱卷證聲請狀」上之「台」字有所
      不同，實難認係出於同一人所書寫。蓋一般人於自小習字
      迄長大成人之書寫過程中，其筆力、筆速、筆序等筆劃重
      要特性，多已養成習慣，除經刻意矯造掩飾外，甚難突為
      明顯之改變，而致筆跡相異。就系爭報紙A4版觀之，「台
      奸」二字之筆劃順暢、並無扭捏停滯之感，顯見應為同一
      人所書寫，且斯時簽名之人應係出自平日書寫習慣所為，
      而與被告字跡並不相同。再觀諸系爭報紙A4版上之「台奸
      」、「共產黨」、「中間人」等文字，其等間不論在運筆
      走勢、筆跡結構、勾勒、字形或氣韻神態等字體關聯性及
      組織方式之習慣上，均顯著相似，益見「台奸」、「共產
      黨」、「中間人」等文字亦應為同一人所為，且該人之筆
      跡不同於被告。從而，被告於本院審理時辯稱系爭報紙A4
      版上之「台奸」、「共產黨」、「中間人」等文字非其所
      書寫等語，顯非無稽。
（三）又證人即告訴代理人詹雅婷於本院審理時證稱：108 年3
      月1 日我不在延平分館內，是民眾跟館員講被告在畫報紙
      ，當天是證人林怡君值班，她有查看監視器發現是被告所
      畫，所以詳細情況要問證人林怡君等語（見本院卷第380
      頁）；而證人林怡君於本院審理時證稱：錄影當時，我沒
      有親眼看到被告書寫及畫報紙的行為，而108 年3 月1 日
      當天我是晚班，我跟另一名同仁值一樓服務台，閱報區在
      五樓，我是透過監視器看到被告的手拿著東西在比劃，但
      他是畫線還是寫字，我印象已經很模糊，也不記得被告當
      時是書寫哪份報紙等語（見本院卷第385 、387 頁），綜
      合上開證人所述，其等均未親見被告有在系爭報紙A4版上
      書寫「台奸」、「共產黨」、「中間人」等文字，是否能
      以系爭報紙A4版上有上開文字，即遽認係被告所為，實屬
      有疑。再者，系爭報紙A4版上另載有「神話」、「終會」
      等文字，細查該等文字之筆跡及墨水顏色，亦與系爭報紙
      同版之「台奸」、「共產黨」、「中間人」等文字有所差
      異，復參酌證人詹雅婷於本院審理時證稱：館內報紙是提
      供公眾使用的，收回來時有看到少部分字跡是不同的，所
      以可能是不一樣的人會在上面寫字等語（見本院卷第379
      頁），顯見確有除被告以外之人會在報紙上寫字之情形，
      是系爭報紙A4版上之「台奸」、「共產黨」、「中間人」
      等文字確有他人所書寫之可能，自難僅憑系爭報紙A4版上
      載有上開文字，及被告當天手有比劃之動作，即逕認本案
      確係被告所為。
（四）另本院當庭勘驗卷附檔名為「0000000 讀者劃記報紙-1」
      之影像檔，結果略以：畫面一開始可見被告正坐在臺北市
      立圖書館延平分館座位上，低頭看著桌上之報紙，並以右
      手持筆，筆尖靠在報紙上【如照片1 】，隨後於16時41分
      02秒時，可見被告左手用尺壓在報紙上，右手則是持筆在
      報紙上畫線【如照片2 】，且從該畫面中可見被告所畫線
      之報紙，即係臺灣士林地方檢察署108 年度偵字第6351號
      卷證物袋內之108 年3 月1 日蘋果日報之C4版頁面等情，
      有本院勘驗筆錄1 份及畫面擷圖3 張在卷可參（見本院卷
      第375 至376 、401-1 至401-3 頁）。然此部分之過程僅
      能得知被告確實有於上開時地，閱覽系爭報紙之C4版時，
      有持筆在上開版面上畫線，要難以此逕論被告另有於系爭
      報紙A4版上有書寫「台奸」、「共產黨」、「中間人」等
      文字之行為。
（五）綜合上情，被告是否確有在系爭報紙A4版上書寫「台奸」
      、「共產黨」、「中間人」等文字之行為，既有上開可資
      懷疑之處，是本院自難單憑上開證人前開之證述、系爭報
      紙A4版上確有上開文字，及被告確有在系爭報紙C4版上畫
      線等證據資料，即遽認被告確有為上開犯行。
五、綜上所述，檢察官就被告涉犯公訴意旨所示刑法第138 條之
    毀損公務員職務上執掌之文書罪嫌、同法第354 條之毀損他
    人物品罪嫌乙節，所憑之證據資料，經本院審酌後認尚未達
    於通常一般之人均不致有所懷疑而得確信其為真實之程度，
    且檢察官所指出證明之方法，亦未能說服本院形成被告有罪
    之心證，是應認被告之犯罪尚屬不能證明，基於無罪推定之
    原則，自應為被告無罪判決之諭知，以昭審慎。
據上論斷，應依刑事訴訟法第452 條、第301 條第1 項，判決如
主文。
本案經檢察官蔡啟文聲請簡易判決處刑，檢察官謝幸容到庭執行
職務。
中　　華　　民　　國　 110　　年　　9 　　月　　9 　　日
                  刑事第三庭　審判長法　官　蕭文學
                                    法　官　黃怡瑜
                                    法  官  葛名翔
以上正本證明與原本無異。
如不服本判決應於收受送達後20日內向本院提出上訴書狀，並應
敘述具體理由。其未敘述上訴理由者，應於上訴期間屆滿後20日
內向本院補提理由書（均須按他造當事人之人數附繕本）「切勿
逕送上級法院」。
                                    書記官  曾韻蒔
中　　華　　民　　國　 110　　年　　9 　　月　　9 　　日